最  高  行  政  法  院  判  決
109年度年上字第133號
上  訴  人  吳春蓮                                      

            梁淑珠                                      

            鄭聰上              
            楊秋雄                                      

            高愛                
            劉金印                                     

            邱輝虎                                      

            葉耀裕                                     

            王順利                                      

            黃蘭婷                                      

            羅淑英                                      

            張文信                                      

            柯玉美                                      

            蔡益從              
            巫福仁                                     

            王進成                                      

共      同
訴訟代理人  林冠儒  律師
被 上訴 人  彰化縣政府                                  

代  表  人  王惠美              
上列當事人間公立學校教職員退休資遣撫卹條例事件，上訴人對
於中華民國109年5月21日臺中高等行政法院108年度年訴字第53
號判決，提起上訴，本院判決如下：
　　主  文
上訴駁回。
上訴審訴訟費用由上訴人負擔。
　　理  由
一、本件事實經過：
　㈠上訴人係退休教育人員，於民國（下同）107年6月30日前已
    退休生效，其退休所得（含退休金、優惠存款等）經被上訴
    人依原學校教職員退休條例相關規定審定在案。被上訴人依
    106年8月9日公布、107年7月1日施行之公立學校教職員退休
    資遣撫卹條例（下稱新法）第34條、第36條、第37條及第39
    條規定，重新審定上訴人107年7月1日至117年12月31日及11
    8年1月1日後每月退休所得，並分別以如臺中高等行政法院
    （下稱原審）108年度年訴字第53號判決（下稱原判決）附
    表2所示之「已退公立學校教職員退休所得重新審定通知書
    」（下合稱原處分）通知上訴人。
　㈡上訴人不服原處分，分別提起訴願，經教育部以如原判決附
    表1所示之訴願決定書（下合稱訴願決定）駁回，乃共同提
    起行政訴訟，並聲明：訴願決定及原處分均撤銷。經原判決
    駁回其訴，上訴人遂提起本件上訴。
二、上訴人起訴主張、被上訴人於原審之答辯及聲明，均引用原
    判決所載。 
三、原審駁回上訴人第一審之訴，係以：
　  本件於原審審理期間，經司法院於108年8月23日作成釋字第
    783號解釋（下稱釋字第783號解釋），認「公立學校教職員
    退休資遣撫卹條例第8條第2項規定無涉法律不溯及既往原則
    及工作權之保障，亦未牴觸比例原則，與憲法保障人民財產
    權之意旨尚無違背。同條例第4條第6款、第39條第2項規定
    ，與憲法保障生存權及教育工作者生活之意旨尚無違背。同
    條例第4條第4款、第5款、第19條第2款、第3款、第36條、
    第37條、第38條及第39條第1項規定，無涉法律不溯及既往
    原則，與信賴保護原則、比例原則尚無違背。」且該解釋亦
    已就退撫給與制度之性質、得否調整及審查標準為相關說明
    ，並強調退撫給與請求權固受憲法財產權之保障，然因退撫
    給與之財源不同，其請求權受保障之程度，應有差異；亦即
    源自政府預算之恩給制範疇，涉及國家財政資源分配之社會
    關聯性，就此財源產生之財產上請求權，立法者得有相對較
    高之調整形成空間，司法院審查相關立法是否符合比例原則
    及有無違反信賴保護原則時，應採較為寬鬆之審查標準，乃
    就新法作成不違憲之解釋。被上訴人據以作成原處分，經核
    並無違憲之問題。上訴人訴稱新法規定係屬違憲無效，原處
    分據以作成即屬違法云云，並非可採。另就上訴人主張新法
    違反法律不溯及既往原則、信賴保護原則、比例原則部分，
    上開解釋理由業已明確闡釋新法顯無違反法律不溯及既往原
    則、信賴保護原則及比例原則等問題，上訴人猶主張新法違
    反上開原則且釋字第783號解釋對此所為之解釋有誤云云，
    亦非可採。又依前揭釋字第783號解釋意旨可知，教育人員
    之退撫給與並非遞延工資之性質，在共同提撥制之下，國家
    仍得採行調整撥繳費用基準、延後退休給與起支年齡、拉長
    平均本薪計算期間、調整退休所得替代率等因應基金財務困
    難之措施，以解決退撫基金收支不足之問題。是上訴人主張
    依憲法第18條規定及法安定性原則，其所享有之退休金權利
    應受到憲法「制度性保障」等情，亦有誤會，尚難憑採等詞
    ，資為論據。
四、上訴意旨略謂：
　　釋字第783號解釋意旨表明兩個重點，即命相關機關（被上
    訴人非公法人，而是屬於機關）在不改變所設各年度退休所
    得替代率架構之前提下，採行適當調整措施，及新法第36條
    至第39條設定現階段合理退休所得替代率之改革目的不盡一
    致，相關機關應依上開解釋意旨儘速修正，於消費者物價指
    數變動累積達一定百分比時，適時調整月退休金、月撫卹金
    或遺屬年金，俾符憲法上體系正義之要求。是以，相關機關
    至少要提出「一定百分比」，始能判斷訴願決定等是否具適
    法性。但卻因相關機關怠於作為，未在原審審理時提出，卻
    以此不利益歸諸於上訴人等，除了未符合上開解釋表示「儘
    速修正」之義務，更不符合憲法上體系正義之要求。原判決
    針對釋字第783號解釋之解釋文第4項、第5項、第6項有利於
    上訴人之部分，即原處分違法之情，均未論述如何不採之理
    由，顯有判決理由不備之缺失。
五、本院查：
　㈠憲法第78條規定：「司法院解釋憲法，並有統一解釋法律及
    命令之權。」第173條規定：「憲法之解釋，由司法院為之
    。」第171條第2項規定：「法律與憲法有無牴觸發生疑義時
    ，由司法院解釋之。」第79條第2項規定：「司法院設大法
    官若干人，掌理本憲法第78條規定事項……」是解釋法律牴觸
    憲法而宣告其為無效，乃專屬司法院大法官之職掌。司法院
    依上開規定所為之解釋，有拘束全國各機關及人民之效力，
    各機關處理有關事項，應依解釋意旨為之，違背解釋之判例
    ，當然失其效力，亦經司法院釋字第185號解釋（下稱釋字
    第185號解釋）宣示在案。上開解釋所稱之全國各機關，當
    然包含法院在內。次按法官依據法律獨立審判，憲法第80條
    定有明文，故依法公布施行之法律，法官應以其為審判之依
    據，不得認定法律為違憲而逕行拒絕適用；又該法律如經司
    法院作成解釋宣告未違憲，依前段之說明，法院亦自應受其
    拘束，於審理個案時，依解釋意旨為之；且於該解釋作成後
    ，如無因憲法或相關法律有所修正，或相關社會情事已有重
    大變更，而有重行認定與判斷之必要，並聲請經司法院再作
    成變更或補充之解釋，應不許法院或其他任何人民或機關持
    歧異之見解不予遵守。
　㈡經查，上訴人均為公立學校退休教育人員，其等退休案前分
    別經被上訴人審定退休生效。嗣新法於106年8月9日制定公
    布，除第8條第4項及第69條自公布日施行外，其餘條文自10
    7年7月1日施行，被上訴人爰以原處分重新審定上訴人之退
    休所得如原判決附表2所示之重新審定通知書所示，為原判
    決依法確定之事實，並有各該重新審定通知書附原審卷可證
    。而原判決業已論明：司法院於108年8月23日作成釋字第78
    3號解釋，認「退撫給與因財源不同有不同保障」、「調降
    非屬一次性之退撫給與，無涉法律不溯及既往原則」、「調
    降原退撫給與，無違信賴保護原則、比例原則」，原處分所
    依據之法律即新法第36條、第37條及第39條等規定，無涉法
    律不溯及既往原則之適用，與信賴保護原則、比例原則均無
    違背，而作成合憲解釋，依憲法第78條及釋字第185號解釋
    意旨，全國各機關及人民均應受司法院解釋效力之拘束，原
    審亦自應受其拘束等語甚詳，經核並無違誤。
　㈢釋字第783號解釋第4項至第6項解釋文係載「（第4項）相關
    機關至遲應於按同條例（指新法）第97條為第1次定期檢討
    時，依本解釋意旨，就同條例附表三中提前達成現階段改革
    效益之範圍內，在不改變該附表所設各年度退休所得替代率
    架構之前提下，採行適當調整措施，俾使調降手段與現階段
    改革效益目的達成間之關聯性更為緊密。（第5項）同條例
    第67條第1項前段規定：『教職員退休後所領月退休金，或遺
    族所領之月撫卹金或遺屬年金，得由行政院會同考試院，衡
    酌國家整體財政狀況、人口與經濟成長率、平均餘命、退撫
    基金準備率與其財務投資績效及消費者物價指數調整之』，
    與同條例第36條至第39條設定現階段合理退休所得替代率之
    改革目的不盡一致，相關機關應依本解釋意旨儘速修正，於
    消費者物價指數變動累積達一定百分比時，適時調整月退休
    金、月撫卹金或遺屬年金，俾符憲法上體系正義之要求。（
    第6項）同條例第77條第1項第3款規定：『退休教職員經審定
    支領或兼領月退休金再任有給職務且有下列情形時，停止領
    受月退休金權利，至原因消滅時恢復之：……三、再任私立學
    校職務且每月支領薪酬總額超過法定基本工資。』與憲法保
    障平等權之意旨有違，應自本解釋公布之日起，失其效力。
    」上訴意旨主張：原判決針對釋字第783號解釋之解釋文第4
    項、第5項、第6項有利於上訴人之部分，即原處分違法之情
    ，均未論述如何不採之理由，顯有理由不備之缺失云云。惟
    細繹釋字第783號解釋之解釋文第4項及第5項之內容，其所
    指之「適當調整措施」及「適時調整」之行政作為，係建立
    在「倘現階段改革目的確可提前達成」為前提，均係著眼於
    未來環境之變遷可能，預先指明退撫主管機關有在將來進行
    對應調整之職務義務；且相關機關屆時究竟將如何檢討而採
    行何種適當調整措施，亦屬未定，則此等附有以未來環境變
    遷為條件之指示，實與「過去」已作成之原處分是否合法一
    節之判斷缺乏關連性，是無法得出先前作成之原處分溯及違
    法而應撤銷之法律適用結論。次核釋字第783號解釋之解釋
    文第6項之內容，係指明上開新法第77條第1項第3款規定有
    違憲法保障平等權之意旨，此部分內容與原處分並無關聯。
    上訴意旨以前詞指摘原判決違背法令云云，並不可採。
　㈣綜上所述，原判決駁回上訴人在原審之訴，並無判決不適用
    法規、適用不當、判決不備理由之違背法令情事，與司法院
    大法官解釋，亦無牴觸。上訴論旨，指摘原判決違背法令，
    求予廢棄，為無理由，應予駁回。
六、據上論結，本件上訴為無理由。依行政訴訟法第255條第1項
    、第98條第1項前段、第104條、民事訴訟法第85條第1項前
    段，判決如主文。 
中　　華　　民　　國　　110 　年　　12　　月　　8 　　日
                    最高行政法院第一庭
                        審判長法官  侯　東　昇　
                              法官　王　碧　芳
                              法官　鍾　啟　煌
                              法官　蔡　紹　良
                              法官　簡　慧　娟

以  上  正  本  證  明  與  原  本  無  異
中　　華　　民　　國　　110 　年　　12　　月　　8 　　日
　　　　　　　　　　　　　　　書記官　劉　柏　君